臺灣高等法院高雄分院刑事判決
111年度金上訴字第174號
上  訴  人  臺灣高雄地方檢察署檢察官
上  訴  人  
即  被  告  洪淑貞



選任辯護人  黃淳育律師
上列上訴人等因被告詐欺等案件，不服臺灣高雄地方法院111年
度審金訴字第45號，中華民國111年3月30日第一審判決所處之刑
（起訴案號：臺灣高雄地方檢察署110年度偵字第25997號），提
起上訴，本院判決如下：
    主  文
原判決關於科刑部分撤銷。
洪淑貞犯三人以上共同詐欺取財罪，處有期徒刑肆月。
    事實及理由
壹、程序事項：
    刑事訴訟法第348條規定已於民國110年6月16日公布，同月1
    8日生效施行。本案係於上開規定修正施行後繫屬本院，並
    非刑事訴訟法施行法第7條之13所規定仍適用修正前規定之
    案件，故應適用修正後之規定。又修正後刑事訴訟法第348
    條第3項規定：「上訴得明示僅就判決之刑、沒收或保安處
    分一部為之」，而其立法理由指出：「為尊重當事人設定攻
    防之範圍，並減輕上訴審審理之負擔，容許上訴權人僅針對
    刑、沒收或保安處分一部提起上訴，其未表明上訴之認定犯
    罪事實部分，則不在第二審之審判範圍。因此，如僅對宣告
    刑部分，提起上訴，其效力不及於原審所認定之犯罪事實，
    犯罪事實即不在上訴審審查範圍，而應以原審法院所認定之
    犯罪事實，審認原審之宣告刑妥適與否的判斷基礎」。本案
    上訴人臺灣高雄地方檢察署檢察官之上訴意旨僅表示原審量
    刑過輕，並經公訴人當庭表明僅就量刑上訴（本院卷第92頁
    ）；上訴人即被告洪淑貞（下稱被告）之上訴意旨亦僅表示
    原審量刑過重，而未就原審所認定之犯罪事實聲明不服（本
    院卷第92頁）。依據前述說明，本院僅就原審判決所宣告之
    刑是否妥適進行審理，至於原審判決其他部分，則非本院審
    查範圍，先予指明。
貳、本案據以審查量刑妥適與否之原審所認定之犯罪事實、所犯
    罪名及刑之加減事由：
一、被告明知目前國內社會上層出不窮之不法份子為掩飾其等不法行
    徑，避免執法人員之追究及處罰，經常利用他人之金融存款帳
    戶轉帳，以確保犯罪所得之不法利益並掩人耳目，因此，在客
    觀雖已預見取得他人存款帳戶使用之行徑，常與財產犯罪所需
    有密切關連，竟基於縱有人以其所有之帳戶作為詐欺之犯罪工
    具，亦不違背其本意之間接故意，與真實姓名、年籍不詳、LIN
    E暱稱「張○傑」之人及其所屬詐欺集團成員共同意圖為自己
    不法所有，基於三人以上共同詐欺取財及洗錢之犯意聯絡，約
    定由被告提供其永豐銀行帳號0000-0000-0000-00號帳戶(下
    稱永豐帳戶)供被害人匯款，並負責提領被害人款項。「張○
    傑」所屬詐欺集團成員遂於109年7月13日19時57分許，佯為
    告訴人黃○進（下稱告訴人）之親友撥打電話予告訴人，向
    告訴人商借款項，致告訴人陷於錯誤，於109年7月14日10時
    許，將新臺幣(下同)10萬元匯入傅○興（另經臺灣高等法院
    臺中分院110年度金上訴字第1605號判處罪刑確定)申辦之永
    豐銀行帳號0000-0000-0000-00號帳戶，再由傅○興提領7萬
    元，存入傅○興申辦之中國信託銀行帳號0000-0000-0000號
    帳戶（下稱中信帳戶)，再由傅○興於同日自中信帳戶轉匯2
    萬元、5萬元至被告之永豐帳戶內。被告再依「張○傑」之指
    示，於同日前往高雄市○○區○○○路000號永豐銀行南高雄分行
    提領7萬元後，在高雄市仁義街10巷交予「張○傑」指派到場
    之集團不詳成員。嗣因告訴人發覺有異報警究辦，而循線查
    獲。
二、所犯罪名：刑法第339條之4第1項第2款之三人以上共同詐欺
    取財罪及洗錢防制法第14條第1項之洗錢罪。被告與「張○傑
    」及其他真實姓名年籍均不詳之集團成年成員間，就上開詐
    欺取財及洗錢犯行，有犯意聯絡及行為分擔，依刑法第28條
    規定，應論以共同正犯。被告係以一行為同時觸犯上開2罪
    名，為想像競合犯，應依刑法第55條前段規定，從一重論以
    三人以上共同詐欺取財罪。
三、刑之減輕事由：
　㈠被告於偵查、原審及本院審理時均坦承犯行（偵卷第29至31
    頁，原審卷第43、61、65頁，本院卷第92、123頁），依洗
    錢防制法第16條第2項規定：「犯前二條之罪，在偵查或審
    判中自白者，減輕其刑。」故被告所犯洗錢罪部分，應依上
    開規定減輕其刑。而本案犯行係從一重論處三人以上共同詐
    欺取財罪，是被告就本案想像競合犯之輕罪得減刑部分，本
    院於量刑時一併審酌。
　㈡按對於未發覺之罪自首而受裁判者，得減輕其刑，刑法第62
    條定有明文。而刑法第62條所指之「發覺」，係指有偵查犯
    罪職權之公務員已知悉犯罪事實並知犯罪人為何人或對其發
    生嫌疑時，即得謂為已發覺，但此項對犯人之嫌疑，仍須有
    確切之根據得為合理之可疑者，始足當之，若單純主觀上之
    懷疑，要不得謂已發生嫌疑（最高法院72年台上字第641號
    判例意旨參照）。又按被告於犯罪未被發覺前，向該管公務
    員告知其犯罪，而不逃避接受裁判者，即與刑法第62條規定
    自首之條件相符；至於自首後於審判中對其犯罪「事實」有
    所主張或辯解者，係被告辯護權之行使，不能僅據此之一端
    即謂被告無接受裁判意思之唯一論據（最高法院84年度台上
    字第829號判決意旨參照）。查本案被告於109年7月21日中
    午，前往高雄市政府警察局前鎮分局瑞隆派出所，向值班警
    員黃○順陳明其因與他人做網購生意，他人有使用其帳戶，
    後來其接到永豐銀行人員通知，其帳戶可能被當作人頭帳戶
    等情，而警員黃○順依其所陳使用165反詐騙系統查詢結果，
    其帳戶均未顯示有遭警示或有何問題等節，業經證人黃○順
    於原審法院另案審理中證述明確（臺灣高雄地方法院110年
    度訴字第107號卷一第12至15頁），自堪認被告係於警方查
    知其有提供帳戶資料並提領詐騙款項之犯行前，即已向警方
    陳明其客觀之行為，應認被告符合自首之要件，爰依刑法第
    62條前段之規定減輕其刑。
　㈢次按犯罪之情狀顯可憫恕，認科以最低度刑仍嫌過重者，得
    酌量減輕其刑，刑法第59條定有明文。本案被告所犯刑法第
    339條之4第1項第2款之三人以上共同詐欺取財罪，法定刑為
    「1年以上7年以下有期徒刑，得併科100萬元以下罰金」，
    刑度非輕，而三人以上共同詐欺取財之人，原因動機不一，
    犯罪情節未必相同，故此類犯行之法定最低本刑均屬一致，
    難謂盡符事理之平。審酌被告本案所為，主觀上係屬未必故
    意，且被告率爾提供帳戶資料並提領款項交付他人而觸犯刑
    典，並非直接從上開行為獲取報酬，故被告主觀上之惡性，
    相較於其他直接從提領行為獲取暴利之車手為輕，且被告實
    際上未因本案行為獲得報酬。又被告提供帳戶、提領匯入帳
    戶之款項再轉交他人等行為，並非詐欺取財過程之核心事項
    ，犯罪情節較輕，且犯後已與告訴人達成調解並賠償2萬元
    之損失，有原審法院之調解筆錄1份在卷可稽（原審卷第79
    頁）。復參酌被告因同一交付帳戶及提領款項行為，另經本
    院以110年度金上訴字第157號判處罪刑並諭知緩刑4年確定
    ，本案係因各被害人先後報案時間不同，檢察官未能將本案
    與該案一併起訴，始未能由該案合併審理、定執行刑及諭知
    緩刑，堪認縱以自首規定減輕其刑，最低度刑仍為有期徒刑
    6月，猶嫌過重，故本院認被告本案之犯行，有情輕法重之
    嫌，客觀上足以引起社會一般人之同情，爰依刑法第59條之
    規定，遞予減輕其刑。
參、上訴論斷之理由：
一、原審認被告罪證明確，據以論處被告有期徒刑7月，固非無
    見。惟本案被告符合自首要件，已如前述，原判決未依自首
    之規定減輕其刑，復未說明理由，自有未恰。檢察官上訴意
    旨指摘原判決援引刑法第59條之規定減輕其刑，致量刑過輕
    云云，並無理由；被告指摘原判決未依自首規定減輕其刑，
    致量刑過重等語，即有理由，自應由本院就原判決之量刑部
    分撤銷改判。
二、爰以行為人之責任為基礎，審酌被告為智識成熟之成年人，
    在政府及大眾媒體廣泛宣導下，理應對於國內現今詐騙案件
    層出不窮之情形有所認知，竟仍率爾提供永豐帳戶予詐欺集
    團使用，並擔任提款車手，影響金融秩序，破壞社會互信基
    礎，助長詐騙犯罪歪風，並增加查緝犯罪及告訴人尋求救濟
    之困難，所為實屬不該，惟念其犯後始終坦承犯行，態度尚
    可，又被告已與告訴人達成調解並賠償2萬元一節，已如前
    述，堪認告訴人之部分損害已經獲得彌補，併予審酌被告就
    洗錢罪部分，有應減輕其刑之事由；兼衡被告自陳學歷為國
    中畢業，現在為家庭主婦，由配偶撫養，有3名子女等智識
    、家庭及經濟狀況（本院卷第122頁）等一切情狀，量處如
    主文第2項所示之刑。
據上論結，應依刑事訴訟法第369條第1項前段、第364條、第299
條第1項前段，判決如主文。
本案經檢察官董秀菁提起公訴，檢察官呂乾坤提起上訴，檢察官
李靜文到庭執行職務。
中　　華　　民　　國　　111 　年　　9 　　月　　28　　日
                  刑事第二庭    審判長法  官  孫啓強
                                      法  官  莊珮吟
                                      法  官  鄭詠仁
以上正本證明與原本無異。
如不服本判決，應於判決送達後20日內向本院提出上訴狀，其未
敘述理由者並應於提出上訴狀後20日內向本院補提理由書（應附
繕本）。
中　　華　　民　　國　　111 　年　　9 　　月　　28　　日
                                      書記官  楊明靜
附錄本判決論罪科刑法條：
洗錢防制法第14條
有第二條各款所列洗錢行為者，處7年以下有期徒刑，併科新臺
幣5百萬元以下罰金。
前項之未遂犯罰之。
前二項情形，不得科以超過其特定犯罪所定最重本刑之刑。 
中華民國刑法第339條之4
犯第339條詐欺罪而有下列情形之一者，處1年以上7年以下有期
徒刑，得併科1百萬元以下罰金：
一、冒用政府機關或公務員名義犯之。
二、三人以上共同犯之。
三、以廣播電視、電子通訊、網際網路或其他媒體等傳播工具，
    對公眾散布而犯之。
前項之未遂犯罰之。